臺灣高等法院高雄分院刑事判決　　　　　　　　　九十一年度上訴字第一一九七號
　　上　訴　人
　　即　被　告　丁○○
　　輔　佐　人　戊○○
　　選任辯護人　洪幼珍
右上訴人因偽造文書等案件，不服臺灣高雄地方法院九十一年度訴字第四四五號中華
民國九十一年六月七日第一審判決（起訴案號：臺灣高雄地方法院檢察署八十八年度
偵字第一二八三六號），提起上訴，本院判決如左：
      主  文
原判決撤銷。
丁○○共同行使偽造私文書，足以生損害於公眾及他人，處有期徒刑陸月，如易科罰
金，以參佰元折算壹日；授權書上偽造之「林鍾春玉」簽名及指印共參個均沒收。又
意圖為自己不法之所有，而侵占自己持有他人之物，處有期徒刑陸月，如易科罰金，
以參佰元折算壹日。應執行有期徒刑玖月，如易科罰金，以參佰元折算壹日；授權書
上偽造「林鍾春玉」簽名及指印共參個均沒收。
      事  實
一、丁○○於民國八十五年間，為幫助友人陳麗文清償地下錢莊欠款約新台幣（下同
    ）一千五百餘萬元，乃與陳麗文（另案經法院判處有期徒刑十月，緩刑三年確定
    ）共同基於偽造文書後行使及使公務員登載不實之犯意聯絡，未經丁○○婆婆林
    鍾春玉同意，由丁○○提供所保管林鍾春玉所有之坐落高雄縣鳳山市○○○段二
    八三之二七九、二八三之二九三、五七九二號土地所有權狀、高雄縣鳳山市灣頭
    南巷七十八弄一之三號建物所有權狀、印章等資料，經由不知情之吳芳雲介紹，
    共同向不知情之黃仁益抵押借款二百萬元，並委託不知情之代書游淑媚代為辦理
    抵押權設定登記（黃仁益、游淑媚均已經不起訴處分確定）。嗣因游淑媚告知須
    有所有權人林鍾春玉之授權書，陳麗文即先擬妥授權書，丁○○與陳麗文旋於八
    十五年七月十六日下午三時許，至高雄縣鳳山市彎頭南巷七十八弄一之三號林鍾
    春玉之住處，丁○○利用林鍾春玉不識字，向林鍾春玉佯稱該授權書係辦理小姑
    丙○○住院治療精神疾病之家長同意書，使林鍾春玉陷於錯誤，同意由丁○○握
    著林鍾春玉手在授權書上簽「林鍾春玉」署押一個及捺指印二個，而偽造私文書
    ，足以生損害於林鍾春玉，並於翌日交予代書游淑媚。代書游淑媚即於八十五年
    七月十八日填寫抵押權設定契約書及土地登記申請書，並於抵押權設定契約書上
    蓋用林鍾春玉之印文二個及在土地登記申請書上蓋用林鍾春玉印文一個，而偽造
    抵押權設定契約書及土地登記申請書等私文書。游淑媚隨後於八十五年七月十九
    日持偽造之抵押權設定契約書及土地登記申請書至鳳山地政事務所送件辦理，而
    行使偽造私文書，使不知情之地政事務所承辦人員將義務人林鍾春玉設定抵押權
    之不實事項，登載於其職務上所掌管之土地登記簿及建築改良物登記簿上完成登
    記，據以製發登載內容不實之抵押權設定之他項權利證明書，黃仁益亦因而將借
    款交付丁○○、陳麗文，足以生損害於林鍾春玉、黃仁益之權益及地政機關對於
    土地及建物設定登記管理之正確性。嗣林鍾春玉於八十五年七月二十四日過世，
    林鐘春玉之繼承人乙○○（即丁○○之夫）、甲○○及丙○○各繼承遺產一百萬
    元。因丙○○罹患有精神疾病住院中，丁○○即受乙○○、甲○○委託，於八十
    五年八月十六日，至高雄縣鳳山信用合作社為丙○○繼承之一百萬元辦理定期存
    款，存單由丁○○保管，丙○○印章則由甲○○保管。惟丁○○為幫助陳麗文清
    償債務，另基於意圖為自己不法所有之犯意，於八十五年八月十七日，利用丙○○罹患情感性精神病致注意力散漫不知事理，佯稱存單遺失欲辦理補發，向甲○○取得丙○○印章，由丁○○偕同丙○○至高雄縣鳳山信用合作社辦理存單補發
    及變更印鑑，同年月二十日，復利用丙○○因病不知事理，丁○○再偕同丙○○
    一同前往高雄縣鳳山信用合作社辦理解約及提領一百萬元，而後悉數借貸予陳麗
    文，致生損害於丙○○。嗣因丁○○於八十五年十月五日離開夫家，甲○○緊急
    趕回清點相關財物後始悉前情。
二、案經甲○○及丙○○訴請台灣高雄地方法院檢察署檢察官偵查起訴。
      理  由
一、訊據上訴人即被告丁○○（下稱被告）坦承偽造林鍾春玉之授權書、抵押權設定
    契約書及土地登記申請書後，持以設定抵押權之事實，惟矢口否認侵占丙○○之
    財物，辯稱其與丙○○領回一百萬元後，遭陳麗文竊取等語。經查，被告偽造林
    鍾春玉之授權書、抵押權設定契約書及土地登記申請書後，持以設定抵押權之情
    ，業據林鍾春玉之子甲○○指訴及共犯陳麗文迭次供述甚詳（見八十五年度偵字
    第二六三０七號偵查卷第三十九頁反面～第四十頁反面、第六十五頁、原審八十
    七年訴字第二０三三號卷第四～五頁反面、第十頁、第十一頁反面、第十五頁、
    原審卷第四六～五０頁、本院八十八年上訴字第四十七號卷第四十一頁正、反面
    、本院卷九十一年八月十五日訊問筆錄），且經證人黃仁益、吳芳雲、游淑媚、
    羅智民分別證述明確（見原審八十七年訴字第二０三三號卷第六頁、第十一頁、
    八十五年度偵字第二六三０七號偵查卷第三十四頁反面、第四十一頁正、反面、
    第六十六頁正、反面），均互核相符，復有授權書、土地登記申請書、抵押權設
    定契約書、台灣省高雄縣地政規費報告、印鑑證明、土地登記簿、建築物改良登
    記簿、他項權利證明書、陳麗文書立借據一紙、本票二紙等影本附卷可稽（見八
    十六年度偵字第一二四八六號偵查卷第九～三六頁、八十五年度偵字第二六三０
    七號偵查卷第四六～四七頁）。從而被告此部分之自白堪認與事實相符。次查，
    被告利用丙○○罹患情感性精神病致注意力散漫不知事理，即佯稱存單遺失欲辦
    理補發，而向甲○○取得丙○○印章後，先偕同丙○○辦理存單補發及變更印鑑
    ，再偕同丙○○辦理解約及提領一百萬元，而後悉數借貸予陳麗文等情，已經被
    告於台灣高雄地方法院檢察署八十五年度偵字第二六三０七號偵查及原審審理中
    供述在卷，核與陳麗文所述情節相符（見八十五年度偵字第二六三０七號偵查卷
    第三四頁、第三九頁正、反面、第六三頁反面～第六四頁、第六十五頁、原審卷
    第二七、四九、六二頁），又被害人丙○○亦指訴其母林鍾春玉過世時，其因病
    住院中，其後始自乙○○得知有繼承一百萬元，被告曾帶其至高雄縣鳳山信用合
    作社簽名，但被告未告知作何用途等語明確（見八十五年度偵字第二六三０七號
    偵查卷第六十頁正、反面），並有高雄縣鳳山信用合作社八十六年四月二十九日
    以（八六）鳳信總字第一二六號函一紙附卷足憑（見八十五年度偵字第二六三０
    七號偵查卷第五七頁）。另被害人丙○○於八十五年十月十七日至同年八月七日
    ，因情感性精神病住進高雄榮民總醫院精神科，復有高雄榮民總醫院診斷證明書
    一紙在卷足佐（見八十五年度偵字第二六三０七號偵查卷第二四頁）。是被告所
    辯係陳麗文竊取等語，不足採取。綜上所述，被告犯行，堪以認定。
二、核被告偽造林鍾春玉授權書及利用不知情代書游淑媚偽造抵押權設定契約書及土
    地登記申請書後，持至鳳山地政事務所辦理抵押權設定，使不知情地政事務所承
    辦人員在職務上所掌公文書上為不實之記載，足以生損害於林鍾春玉、黃仁益及
    地政機關對於土地及建物設定登記管理之正確性，所為係犯係犯刑法第二百十六
    條、第二百十條之行使偽造私文書罪及刑法第二百十四條之使公務員登載不實罪
    。被告利用不知情代書游淑媚等偽造抵押權設定契約書及土地登記申請書後持以
    行使，為間接正犯。被告所犯行使偽造私文書及使公務員登載不實罪二間，有方
    法結果之牽連關係，為牽連犯，應從一重論以行使偽造私文書罪。又被告偽造林
    鍾春玉署押、指印及盜用林鍾春玉印文，為偽造授權書、抵押權設定契約書、土
    地登記申請書之部分行為，而被告偽造私文書後復持以行使，偽造私文書之前階
    行為已為行使偽造私文書之後階行為所吸收，故均不論罪。被告與陳麗文間，就
    行使偽造私文書及使公務員登載不實罪，有犯意聯絡及行為分擔，均為共同正犯
    。另被告未得丙○○之同意，擅自領取為丙○○保管之一百萬元貸予陳麗文，所
    為係犯刑法第三百三十五條第一項之侵占罪。被告所犯行使偽造私文書罪及侵占
    罪間，犯意各別，罪構成要件不同，應分論併罰。
三、原審以被告罪證明確，予以論罪科刑，固非無見，惟查：(一)刑法上所謂之署押，
    乃指於紙張或物體上簽署姓名或其他符號，用以證明一定之意思表示或一定之事
    實，與印文有同一之作用。簽名雖為署押之一種，如僅書寫姓名以資識別，而非
    證明一定意思表示或一定事實，且非表示本人簽名之意者，縱未經本人授權書寫
    ，亦不生偽造署押問題，該填載自不得依刑法第二百十九條諭知沒收。被告在授
    權書之本文上記載林鍾春玉授權意旨，及在抵押權設定契約書及土地登記申請書
    記載義務人兼債務人林鍾春玉，均非表示本人簽名之意，原判決就此均以偽造署
    押視之，並依刑法第二百十九條宣告沒收授權書上本文林鍾春玉簽名一個，自有
    未合。(二)被告偽造授權書後，交付代書游淑媚，係使代書游淑媚持以辦理抵押權
    設定，並非據以向代書游淑媚有所主張，故並無行使偽造私文書犯行，原審判決
    認被告此部分行為成立行使偽造私文書罪，並與行使偽造抵押權設定契約書及土
    地登記申請書之行為，為接續犯關係，亦有未當。(三)被告並無侵占乙○○委託代
    為保管一百萬元之犯行（詳如後述），原審認定被告亦涉有此部分侵占行為，亦
    有未合。被告上訴意旨指摘原判決不當，為有理由，自應予以撤銷改判。爰審酌
    被告於八十八年間因犯偽造有價證券案件，經法院判處有期徒刑一年八月，緩刑
    二年確定，有台灣高等法院被告全國前案紀錄表一份在卷可參，惟被告為幫助友
    人陳麗文，思慮未周，致有本件犯行，而被告並無獲得任何利益，陳麗文亦與被
    害人達成和解，已經被害人甲○○等在本院八十八年度上訴字第四七號案件中陳
    明，再被告經本院送高雄榮民總醫院鑑定結果，被告行為時固非精神耗弱或心神
    喪失，但被告為一憂鬱患者，有多次自傷、自殺行為，目前仍有情緒低落、失眠
    及輕生念頭，尚須持續至精神科門診追蹤治療，有高雄榮民總醫院精神狀況鑑定
    書在卷足參，綜此一切情狀，各量處如主文所示之刑，併定其應執行刑，並均諭
    知易科罰金之折算標準。又授權書上偽造之「林鍾春玉」簽名一個及指印二個，
    均係偽造之署押，不問屬於犯人與否，依法應予沒收之。至偽造之授權書、土地
    登記申請書（含盜蓋之「林鍾春玉」印文）及抵押權設定契約書（含盜蓋之「林
    鍾春玉」印文），業經持向地政機關辦理他項抵押權設定登記，已非屬被告所有
    ，故不予宣告沒收，附此敘明。
四、公訴意旨另以：被告意圖為自己不法之所有，未經乙○○之同意，將代為保管之
    一百萬元侵占入己，被告此部分係涉犯刑法第三百三十五條第一項侵占罪嫌。
五、公訴人認被告此部分係涉犯刑法第三百三十五條第一項侵占罪嫌，係以證人乙○○之指訴。惟訊據被告堅詞否認有此部分犯行，辯稱係得乙○○之同意而使用等
    語。經查，證人乙○○固多次證稱未同意被告使用代為保管之一百萬元等語，然
    證人乙○○於八十五年九月六日致被告之信函內已載明：「．．．媽留那筆錢你
    先用．．．」，有該信函在卷可稽（見本院卷），而證人乙○○亦不否認信函之
    真正。又證人乙○○於本院固陳稱該信函係委託被告保管之意等語，但顯與文字
    真意不同，證人乙○○證稱未同意被告使用，即與事實不符。此外，復查無其他
    積極證據足證被告有此部分犯行，被告此部分犯罪尚屬不能證明。惟公訴人以被
    告此部分犯行與上開侵占有罪部分屬連續犯裁判上一罪關係，故不另諭知無罪之
    判決。
六、被告於行為時，刑法第四十一條係規定：「犯最重本刑為三年以下有期徒刑以下
    之刑之罪，而受六個月以下有期徒刑或拘役之宣告，因身體、教育、職業或家庭
    之關係，執行顯有困難者，得以一元以上三元以下折算罰金」，然刑法第四十一
    條業於九十年一月十日修正公布施行，並於同年月十二日生效，依修正後之刑法
    第四十一條第一項規定：「犯最重本刑為五年以下有期徒刑以下之刑之罪，而受
    六個月以下有期徒刑或拘役之宣告，因身體、教育、職業或家庭之關係或其他正
    當理由，執行顯有困難者，得以一元以上三元以下，易科罰金。但確因不執行所
    宣告之刑，難收矯正或難以維持法秩序者，不在此限」，又刑法規定其中再刑法
    規定其中事關執行如易服勞役、易科罰金、易以訓誡、數罪併罰之定執行刑及緩
    刑等，應適用新法，不應適用舊法，並無依刑法第二條第一項規定之適用（最高
    法院二十九年上字第五二五號判例參照），故被告本件犯行，自應依新法諭知易
    科罰金之折算標準。
據上論結，應依刑事訴訟法第三百六十九條第一項前段、第三百六十四條、第二百九
十九條第一項前段、刑法第二十八條、第二百十六條、第二百十條、第二百十四條、
第三百三十五條第一項、第二百十九條、第五十五條、第五十一條第五款、第四十一
條第一項、罰金罰鍰提高標準條例第一條前段、第二條，判決如主文。
本案經檢察官沈紹嘉到庭執行職務。
中      華      民      國    九十一    年    十一      月    二十六    日
                              臺灣高等法院高雄分院刑事第一庭
                                  審判長法官  曾永宗
                                        法官  邱永貴
                                        法官  郭玫利
右正本證明與原本無異。
如不服本判決應於收受本判決後十日內向本院提出上訴書狀，其未述上訴理由者，
並得於提起上訴後十日內向本院補提理由書狀（均須按他造當事人之人數附繕本)「
切勿逕送上級法院」。
                                      書記官  鄭靜芳
中    華    民    國      九十一      年      十一      月     二十七   日
附錄本判決論罪科刑法條
刑法第二百十條：
偽造、變造私文書，足以生損害於公眾或他人者，處五年以下有期徒刑。
刑法第二百十六條：
行使第二百十條至第二百十五條之文書者，依偽造、變造文書或登載不實事項或使登
載不實事項之規定處斷。
刑法第二百十四條：
明知為不實之事項，而使公務員登載於職務上所掌之公文書，足以生損害於公眾或他
人者，處三年以下有期徒刑、拘役或五百元以下罰金。
刑法第三百三十五條第一項：
意圖為自己或第三人不法之所有，而侵占自己持有他人之物者，處五年以下有期徒刑
、拘役或併科一千元以下罰金。
